臺灣高等法院臺南分院刑事判決
109年度上易字第528號
上  訴  人  
即 自訴 人  李佳芬
自訴代理人  郭羿廷律師
            張捷安律師
            郭瓊茹律師
被      告  洪耀南
選任辯護人  黃國城律師
上列上訴人因被告妨害名譽案件，不服臺灣雲林地方法院108年
度自字第3號中華民國109年8月17日第一審判決，提起上訴，本
院判決如下：
    主  文
上訴駁回。
    理  由
一、自訴意旨略以：被告洪耀南基於意圖散布於眾之誹謗犯意，
    於民國108年8月30日15時許，在「放言科技傳媒」網路平臺
    刊登標題為〈史上最強勢的第一夫人參選人李佳芬〉文章（下
    稱系爭文章），發表如附表所示各項內容，不實指摘自訴人
    李佳芬有對金錢、權位的慾望及占人便宜、爭取不實權力等
    具體事實，足使社會大眾誤信自訴人確有上開言行，致貶低
    社會上一般人對於自訴人之名譽、人格與形象。因認被告涉
    犯刑法第310條第2項之散布文字誹謗罪嫌。
二、按犯罪事實依證據認定之，無證據不得認定犯罪事實；不能
    證明被告犯罪者，應諭知無罪之判決；刑事訴訟法第154條
    第2項、第301條第1項分別定有明文。次按，認定不利於被
    告之事實須依積極證據，苟積極證據不足為不利於被告事實
    之認定，即應為有利被告之認定，更不必有何有利之證據；
    又犯罪事實之認定，應憑證據，如無相當之證據，或證據不
    足以證明，自不得以推測或擬制之方法，以為裁判之基礎（
    最高法院30年上字第816 號、40年台上字第86號判決意旨參
    照）。再按檢察官就被告犯罪事實，應負舉證責任，並指出
    證明之方法，亦為刑事訴訟法第161條第1項所明定。因此，
    檢察官對於起訴之犯罪事實，應負提出證據及說服之實質舉
    證責任，倘其所提出之證據，不足為被告有罪之積極證明，
    或其指出證明之方法，無從說服法院以形成被告有罪之心證
    ，基於無罪推定之原則，自應為被告無罪判決之諭知（最高
    法院92年台上字第128號判決意旨參照）；而自訴程序中，
    除其中同法第161條第2項起訴審查之機制、同條第3 項、第
    4項以裁定駁回起訴之效力，自訴程序已分別有第326 條第3
    項、第4項及第334條之特別規定足資優先適用外，關於第16
    1條第1項檢察官應負實質舉證責任之規定，亦於自訴程序之
    自訴人同有適用（最高法院91年度第4次刑事庭會議決議參
    照），是自訴人對於被告之犯罪事實，亦應負前揭實質舉證
    責任。
三、再按刑法第310條第1項及第2項針對以言詞或文字、圖畫而
    誹謗他人名譽之誹謗罪規定，係為保護個人法益而設，以防
    止妨礙他人之自由權利，符合憲法第23條規定之意旨。至同
    條第3項前段以對誹謗之事，能證明其為真實者不罰之規定
    ，則係針對言論內容與事實相符者之保障，並藉以限定刑罰
    權之範圍，非謂指摘或傳述誹謗事項之行為人，必須自行證
    明其言論內容確屬真實，始能免於刑責。行為人雖不能證明
    言論內容為真實，但依其所提證據資料，認為行為人有相當
    理由確信其為真實者，即不能以誹謗罪之刑責相繩，亦不得
    以此項規定而免除檢察官或自訴人於訴訟程序中，依法應負
    行為人故意毀損他人名譽之舉證責任，或法院發現其為真實
    之義務。又刑法第311條規定：「以善意發表言論，而有左
    列情形之一者，不罰：因自衛、自辯或保護合法之利益者
    。公務員因職務而報告者。對於可受公評之事，而為適當
    之評論者。對於中央及地方之會議或法院或公眾集會之記
    事，而為適當之載述者。」係法律就誹謗罪特設之阻卻違法
    事由，目的即在維護善意發表意見之自由，亦不生牴觸憲法
    問題（司法院釋字第509號解釋意旨參照）。是依司法院釋
    字第509號解釋意旨及其協同意見，有關誹謗罪之成立，當
    有如下審查標準：
  ㈠立法者以事實陳述之「真實性」以及「公共利益關連性」兩
    項基準進行誹謗罪之權衡，固然具有一定的合理性；但如過
    分執著於真實性之判別標準，或對真實性為僵硬之認定解釋
    ，恐將有害於現代社會的資訊流通。蓋在社會生活複雜、需
    求快速資訊的現代生活中，若要求行為人必須確認所發表資
    訊的真實性，其可能必須付出過高的成本，或因為這項要求
    而畏於發表言論，產生所謂的「寒蟬效果」。無論何種情形
    ，均嚴重影響自由言論所能發揮之功能，違背了憲法保障言
    論自由之意旨。從而，對於所謂「能證明為真實」其證明強
    度不必至於客觀的真實，只要行為人並非故意捏造虛偽事實
    ，或並非因重大的過失或輕率而致其所陳述與事實不符，皆
    應將之排除於第310條之處罰範圍外，認行為人不負相關刑
    責。因此，行為人就其發表非涉及私德而與公共利益有關之
    言論所憑之證據資料，至少應有相當理由確信其為真實，即
    主觀上應有確信「所指摘或傳述之事為真實」之認識，倘行
    為人主觀上無對其「所指摘或傳述之事為不實」之認識，即
    不成立誹謗罪。惟若無相當理由確信為真實，僅憑一己之見
    逕予杜撰、揣測、誇大，甚或以情緒化之謾罵字眼，在公共
    場合為不實之陳述，達於誹謗他人名譽之程度，即非不得以
    誹謗罪相繩。
  ㈡又「言論」可分為「事實陳述」及「意見表達」，僅「事實
    陳述」始有真實與否之問題，「意見表達」或對於事物之「
    評論」，因屬個人主觀評價之表現，則無所謂真實與否可言
    。我國憲法對於「事實陳述」之言論，係透過「實質惡意原
    則」（或稱真正惡意原則）予以保障，對於「意見表達」之
    言論，則透過「合理評論原則」，亦即「以善意發表言論，
    對於可受公評之事為適當評論」之阻卻違法事由，賦與絕對
    保障。至所謂「以善意發表言論」係指非出於惡意而發表言
    論，表意人只要係針對公益有關之事提出其主觀意見或評論
    ，而非以損害他人名譽為唯一目的者，即可推定表意人係出
    於善意。再者，事實陳述與意見表達在概念上互有流動，本
    難期涇渭分明，如針對具體事實，依個人價值判斷提出主觀
    且與事實有關連的意見或評論，仍有「實質惡意原則」之適
    用，此際行為人是否成立誹謗罪，應審究客觀上是否有誹謗
    之行為，主觀是否有誹謗之實質惡意而定。如非出於實質惡
    意之陳述，因發表意見之評論者，不具有誹謗之實質惡意，
    縱使尖酸刻薄，批評內容足令被批評者感到不快或影響其名
    譽，仍屬於憲法所保障言論自由之範疇，不成立誹謗罪（最
    高法院99年度台上字第560號判決意旨參照）。
  ㈢依上所述，刑法第310條第1項、第2項誹謗罪成立，行為人除
    須具備誹謗故意外，若所指摘或傳述事實為真實，且與公益
    有關者，或依其所提證據資料，有相當理由確信其為真實者
    ，即不能以誹謗罪相繩，必在合於刑法誹謗罪構成要件，並
    適用「真正惡意原則」及「真實抗辯原則」後，始認有誹謗
    罪成立。亦即，立法者在就人格名譽權與言論自由之基本權
    發生衝突時，首先選擇以干預強度較大刑法規範，來保護人
    民人格名譽權益，並藉由言論人所為事實陳述，係真實且與
    公益相關時，將之排除於誹謗罪處罰範圍外，以作一價值權
    衡。易言之，憲法對於「事實陳述」之言論，係透過「實質
    惡意原則」予以保障，對於「意見表達」之言論，則以「合
    理評論原則」為標準，以「善意發表言論，對於可受公評之
    事為適當評論」之事由，賦與絕對保障。　　
四、自訴意旨認被告涉有上開加重誹謗罪嫌，無非係以108年8 
    月30日15時「放言科技傳媒」網路平臺刊登之〈史上最強勢
    的第一夫人參選人李佳芬〉文章列印資料（原審卷第15-19頁
    ）、自訴人與黃光芹之訊息數則（原審卷第21-27頁）、108
    年8月30日11時12分東森新聞標題〈李佳芬否認郭給錢，韓不
    選  周刊王、蘋果下標非原意〉報導（原審卷第29-37頁）、
    108年8月28日6時17分周刊王標題〈【李佳芬含淚2】傳郭「
    利」勸韓退選  李：他當初也是好意〉報導（下稱周刊王專
    訪報導；原審卷第121-123頁）、108年8月29日17時34分自
    由時報電子報標題〈郭台銘拿錢叫韓國瑜不要出來選？郭辦
    嚴正駁斥〉報導（原審卷第125-127頁）、108年8月29日20時
    6分Newtalk電子報標題〈郭台銘利誘韓國瑜退初選？兩陣營
    分別嗆告媒體不實報導〉報導（原審卷第129-130頁）、108
    年8月29日20時13分鉅亨新聞標題〈「郭台銘參選總統」傳初
    選答應給錢要韓國瑜「不要選」  郭辦嚴正駁斥〉報導（原
    審卷第131頁）、108年8月29日18時17分風傳媒標題〈郭台銘
    給錢要韓國瑜別參選？郭辦駁斥並反酸：應妥善處理農舍問
    題〉報導（原審卷第133頁）、108年8月29日19時39分蘋果即
    時新聞標題〈媒體爆郭台銘給錢叫韓國瑜不要出來選  郭辦
    ：保留法律追訴權〉報導（原審卷第135-137頁）、108年8月
    29日19時2分聯合新聞網標題〈李佳芬爆郭給錢？韓辦要求媒
    體更正否則採法律行動〉報導（原審卷第139-140頁）、108
    年8月29日17時44分TVBS新聞網標題〈週刊爆「郭台銘曾用錢
    勸退韓國瑜」郭辦回應了！〉報導（原審卷第141頁）為其論
    據。
五、訊據被告固坦認系爭文章為其撰寫發表，其中確有如附表所
    示內容等情不諱，惟堅決否認有何加重誹謗之犯行，辯稱：
    我的文章都是透過媒體獲得資訊，是根據媒體和政論節目的
    報導加以查證，且於108年8月28日周刊王專訪報導後，當下
    整個社會氛圍的解讀應該跟我的解讀是一樣的，所以我的行
    為並不構成誹謗罪等語。辯護人則為被告辯護稱：實務判決
    所述之查證義務是針對媒體記者、以報導為本業的人，但被
    告並非媒體人，故本件的重點係言論是否為捏造？而被告不
    是捏造，僅係引述。復次，就「郭台銘是否有拿錢叫韓國瑜
    不要出來選？」此一事件，正因為媒體報導都沒有向雙方（
    郭台銘、韓國瑜）查證，被告才合理懷疑是自訴人自己爆料
    、套招。又被告自109年5月20日起，始擔任政黨黨職，在此
    之前，被告並非黨職人員等語。
六、經查：
　㈠被告確於108年8月30日15時許，在「放言科技傳媒」網路平
    臺，刊登標題〈史上最強勢的第一夫人參選人李佳芬〉文章1
    篇，發表內含如附表所示之內容，業據被告坦認在卷，並有
    自訴人提出之系爭文章1份（原審卷第15-19頁）附卷可稽。
    是此部分事實，堪信為真實。
　㈡自訴人曾任數屆雲林縣議員，其本人及家族在雲林縣內治學
    多年，家族亦有他人從政，在地方上具有高知名度。又自訴
    人配偶韓國瑜曾擔任議員、立法委員等公職，並於107年間
    當選高雄市市長，繼於108年間參與中國國民黨黨內總統候
    選人初選勝出，經提名為總統候選人，代表中國國民黨參與
    109年1月11日舉行之第15任總統選舉等事實，為眾所周知之
    事。準此，自訴人除本身及其原生家庭之政經背景外，於案
    發時亦為總統候選人之配偶，可能成為國家元首配偶即俗稱
    之「第一夫人」，應屬公眾人物，且當時時值第15任總統選
    舉競選期間，故自訴人個人之品行、公開場合之言行、與選
    舉直接關連或所衍生事項之相關言論、舉動等事項，均為輿
    論所高度關注之政治、社會之公共議題。
  ㈢如附表編號3所示言論部分：
　⒈候選人除全國不分區及僑居國外國民立法委員選舉外，當選
    人在一人，得票數達各該選舉區當選票數三分之一以上者，
    當選人在二人以上，得票數達各該選舉區當選票數二分之一
    以上者，應補貼其競選費用，每票補貼新臺幣（下同）30元
    ，但其最高額，不得超過各該選舉區候選人競選經費最高金
    額；公職人員選舉罷免法第43條第1項定有明文。自訴人之
    配偶韓國瑜於107年間當選高雄市市長，依上開規定，自得
    領取依其得票數計算之選舉補貼款。
　⒉又黃光芹經採訪韓國瑜及自訴人，著有書名「跟著月亮走」
    一書，因版稅、版權歸屬等問題，黃光芹於108年4月間在社
    群網站Facebook（臉書）以個人帳號發表數次文章，文中詳
    述：⑴該書著作之過程、⑵認定著作權歸屬於自己、⑶自訴人
    於該書出版後即詢問版權誰屬、⑷其經詢問出版社得知，自
    訴人已取走第一筆150萬元版稅收入，並匯予黃光芹稿費20
    萬元、⑸認定自訴人剝奪海外版權，且未經其同意取走原創
    電子檔、⑹在輿論壓力下，自訴人才願意把錢捐出去、⑺過程
    中「高主任」獅子大開口，開出21%的版稅要求，出版社最
    後給了16%最大極限等等內容。另自訴人透過媒體回應上開
    版稅、版權爭議，經多家媒體予以報導，有108年4月24日17
    時30分TVBS標題〈黃光芹揭出書真相！控李佳芬百萬版稅全
    拿走、搶海外版權〉報導1份（原審卷第241-243頁）、108年
    4月27日19時1分TVBS標題〈再嗆李佳芬！黃光芹公布對話曝
    「開口就要21%版稅」〉報導1份（原審卷第245-247頁）、10
    8年4月25日19時11分風傳媒標題〈回應黃光芹，李佳芬：版
    稅只收70餘萬，若早知版權歸屬可能不會出書〉報導1份（原
    審卷第249-255頁）在卷可憑。再者，觀之自訴人與黃光芹
    間之訊息數則（原審卷第21-27頁），使用名稱「黃光芹」
    之人確於時間顯示「4月15日週五07：41」之訊息，稱對方
    「高主任」，及反應「跟著月亮走」一書著作權之問題（原
    審卷第27頁），與上揭新聞報導及黃光芹臉書陳述並無出入
    。承上說明，自訴人與黃光芹間確因「跟著月亮走」一書之
    版權、版稅等問題有所糾紛，且黃光芹確指稱自訴人已收受
    第一筆150萬元之版稅等情，應可認定。
　⒊據上而論，被告以「李佳芬（自訴人）還為了韓國瑜自傳的
    版稅問題，與作者黃光芹進行激烈的攻防」為由，而為「即
    便在市長大選入帳2,677萬的選票補助款後，連150萬元的稿
    費（應為「版稅」之誤載）都要斤斤計較」之言論，係依據
    自訴人與黃光芹間因「跟著月亮走」一書爭議之相關文章及
    媒體報導，就非涉及私德而與公共利益有關之事項，發表意
    見之評論，並不具有誹謗之實質惡意，自無從以誹謗罪責相
    繩。
  ㈣如附表編號4所示言論部分：
　⒈自訴人所有位於雲林縣○○鄉○○段之農舍，於108年7月間遭檢
    舉為違章建築，並經雲林縣○○鄉公所、雲林縣政府勘查後，
    認定農舍主建築有部分屬違章建築，要求改善或補照，因此
    衍生風波。復次，自訴人於108年8月28日召開記者會，表示
    該農舍已於同月22日出售完成交易，售價比當年購買農舍1,
    200萬元為低等情，有108年8月29日5時30分自由時報電子報
    標題〈李佳芬違建農舍賣了〉報導1份（原審卷第179-180頁）
    存卷可按。準此，自訴人所有上開農舍主建築業經主管機關
    認定部分為違建，而於風波延燒中，自訴人先將上開農舍出
    售後，始召開記者會公開說明已將農舍以低於購入價之價格
    出售一情，堪以認定。
　⒉依上而論，被告就如附表編號4所示言論，係以「最後由雲林
    縣政府認定連主建物都有違建必須拆除後」之客觀真實事實
    為立論基礎，就身為公眾人物之自訴人，對於可能涉及違法
    之農舍爭議處理方式，即可受公評之事，而為評論自訴人賣
    出農舍之理由為「常人無法接受」、自訴人「故作委屈」、
    「徹底顛覆台灣的政治常理」，應屬有所根據而有相當理由
    確信為真實，且與公共利益有關；又被告依其個人感受及價
    值判斷，提出主觀且與上開具體事實有關連之意見或評論，
    其批評內容固足令自訴人心生不快，惟此係被告針對公益有
    關之事提出其主觀意見或評論，而非以損害他人名譽為唯一
    目的，仍屬於合理評論之範圍。從而，如附表編號4所示言
    論，自與刑法誹謗罪之構成要件有間。
  ㈤如附表編號5所示言論部分：
　⒈被告雖於系爭文章中陳述，自訴人接受專訪時「大罵國民黨
    中央沒有協調郭台銘退選，還說如果可以重選，會對從政之
    路說『NO！』」一情，惟自訴人並未提出任何證據主張該部分
    言論與客觀事實不符，且亦難認此段內容有何足以貶損自訴
    人社會客觀名譽之處，故與刑法加重誹謗罪之構成要件尚屬
    有間。
　⒉周刊王專訪報導（108年8月28日6時17分），就此部分所下之
    標題為：〈【李佳芬含淚2】傳郭「利」勸韓退選  李：他當
    初也是好意〉，報導內容則為：「記者：先前曾傳言郭台銘
    在國民黨初選中，曾答應要給韓市長（韓國瑜）一筆錢，希
    望他不要出來選？結果韓市長一口回絕，真有這事嗎？」、
    「自訴人：怎麼可能呢，自從郭董（郭台銘）投入初選以來
    ，除了公開場合，韓市長與他從未私下碰過面，這種傳聞是
    子虛烏有」等語，有上開周刊王專訪報導1份（原審卷第122
    頁）可稽。又於周刊王專訪報導後，多家媒體於短時間內針
    對此事為相關之報導，有：
　⑴108年8月29日17時34分自由時報電子報標題〈郭台銘拿錢叫韓
    國瑜不要出來選？郭辦嚴正駁斥〉報導1份（原審卷第125-12
    7頁）。
　⑵108年8月29日17時44分TVBS新聞網標題〈週刊爆「郭台銘曾用
    錢勸退韓國瑜」郭辦回應了！〉報導1份（原審卷第141頁）
    。
　⑶108年8月29日18時17分風傳媒標題〈郭台銘給錢要韓國瑜別參
    選？郭辦駁斥並反酸：應妥善處理農舍問題〉報導1份（原審
    卷第133頁）。
　⑷108年8月29日19時2分聯合新聞網標題〈李佳芬爆郭給錢？韓
    辦要求媒體更正否則採法律行動〉報導內容1份（原審卷第13
    9頁）。
　⑸108年8月29日19時39分蘋果即時新聞標題〈媒體爆郭台銘給錢
    叫韓國瑜不要出來選  郭辦：保留法律追訴權〉報導1份（原
    審卷第135-137頁）。
　⑹108年8月29日20時6分Newtalk電子報標題〈郭台銘利誘韓 國
    瑜退初選？兩陣營分別嗆告媒體不實報導〉之報導內容1份（
    原審卷第129頁）。
　⑺108年8月29日20時13分鉅亨新聞標題〈「郭台銘參選總統」傳
    初選答應給錢要韓國瑜「不要選」  郭辦嚴正駁斥〉報導1份
    （原審卷第131頁）。
　⑻108年8月30日5時30分自由時報電子報標題〈周刊訪李佳芬，
    主動提問「傳言郭給錢勸退韓？」郭辦嗆：李與特定媒體一
    搭一唱〉報導1份（原審卷第171頁）。
　⑼108年8月30日11時12分東森新聞標題〈李佳芬否認郭給錢，韓
    不選  周刊王、蘋果下標非原意〉報導1份（原審卷第29-37
    頁）。
　　由此可知，就「『傳言』郭台銘在國民黨初選中，曾答應要給
    韓國瑜一筆錢，希望他不要出來選？結果韓國瑜一口回絕」
    一事，確為當時新聞媒體熱烈報導、討論之議題，先堪認定
    。
　⒊依時序而論，被告係於108年8月30日15時許，在「放言科技
    傳媒」網路平臺刊登系爭文章，亦即係於周刊王專訪報導及
    前開新聞媒體報導後，始行在網路平臺刊載系爭文章。從而
    ，被告辯稱：系爭文章都是透過媒體獲得資訊，是根據媒體
    和政論節目的報導加以查證等語，並非無稽。
　⒋又關於自訴人係「主動提問」或「被動回答」部分：
　⑴觀之郭台銘陣營針對此事發表回應指稱：「對於政治人物和
    特定媒體一搭一唱，製造假議題內容，民眾的眼睛是雪亮的
    ，建議韓夫人妥善處理農舍問題，不要轉移焦點」等語，有
    上開108年8月29日17時34分自由時報電子報報導、108年8月
    29日18時17分風傳媒報導、108年8月29日19時39分蘋果即時
    新聞報導、108年8月29日17時44分TVBS新聞網報導各1份（
    原審卷第125-127、133、135-137、141頁）可憑。復依108
    年8月30日5時30分自由時報電子報標題為：〈周刊訪李佳芬 
     主動提問「傳言郭給錢勸退韓？」郭辦嗆：李與特定媒體
    一搭一唱〉，有上開108年8月30日5時30分自由時報電子報報
    導1份（原審卷第171頁）可考；是依此標題，似乎係指自訴
    人「主動提問」（「周刊訪李佳芬」僅為該事之出處），故
    始有所謂「郭辦嗆：李與特定媒體一搭一唱」。又「對於是
    否將直接提告，提告的對象是誰，郭辦回覆，這次純粹就是
    以正視聽，希望不要以訛傳訛，至於聲明中提到的團體與個
    人究竟是指旺中集團還是韓國瑜陣營，郭辦表示，不用過度
    解讀」，有上開108年8月29日19時39分蘋果即時新聞報導1
    份（原審卷第135-137頁）可參；是依媒體發問之內容觀之
    ，當時確存有是否係自訴人與周刊王配合而製造此一議題之
    疑義。準此而論，依郭台銘陣營回應內容前後語意，隱含質
    疑自訴人與周刊王「一搭一唱」製造假議題、轉移農舍爭議
    焦點之意，且依媒體報導之標題或內容，亦存有令閱讀者認
    係由自訴人「主動提問」之情事，堪可認定。
　⑵復次，被告就附表編號5所述係自訴人「主動提問」，雖與「
    周刊王」報導內容（記者提問、自訴人回答）不符。惟查，
    周刊王報導就此部分所下之標題為：〈【李佳芬含淚2】傳郭
    「利」勸韓退選  李：他當初也是好意〉，依一般通常觀念
    ，標題係下述報導內容之全文大綱、結論，而上開標題「李
    ：他當初也是好意」，似表示自訴人肯定「郭台銘在國民黨
    初選中，曾答應要給韓國瑜一筆錢，希望他不要出來選？」
    此一傳言確為真實（與報導內容自訴人否認此傳言，完全不
    符）。由此，周刊王專訪報導似乎給予一般閱覧該報導者，
    有欲製造此一議題之感覺。
　⑶又被告於原審時陳稱：系爭文章是透過媒體獲得資訊，包括
    當時的新聞報導與評論。我就附表編號5部分描述的四平八
    穩，沒有不實的指控，而且韓市長一口回絕，我也有提到。
    （自訴代理人一再質疑你在「周刊王」專訪裡面，李佳芬所
    謂郭台銘要給韓國瑜這筆錢的這個部分，並不是李佳芬主動
    去問記者，而是記者來問李佳芬的，為何你當初會寫說，她
    還主動提問這些問題？）訪問中我們不知道她是不是跟記者
    套好的，因為我們看到的是一個專訪的內容，我們也看到很
    多政論節目都在討論這個議題，如果節目討論當中，我們當
    然一定會照整個段落的論述描述下來等語（原審卷第103、2
    30、232頁）。是被告以專訪報導時，受專訪人與採訪之記
    者已就訪問之相關議題先行討論之慣例，而主觀認知自訴人
    係與周刊王「配合套招」，故於附表編號5稱：「她（自訴
    人）還主動提問」，並非全然無據。　
　⑷再參酌「主動提問」或「被動回答」，在客觀上固屬不同之
    行為態樣，而就「主動提問」言，雖或有可能被認為要炒作
    特定話題，然亦存有被解讀為欲主動說明以否認、澄清傳聞
    內容之可能性。且單純就該段言論內容客觀觀之（不論係自
    訴人主動提問或被動回答），即「傳言郭台銘在國民黨初選
    中，曾答應要給韓國瑜一筆錢，希望他不要出來選？結果韓
    國瑜一口回絕」，並無任何貶損自訴人名譽，或貶低自訴人
    之社會評價可言。從而，自訴人主張：被告稱自訴人「主動
    提問」周刊關於郭台銘用錢勸退韓國瑜之問題，客觀上使人
    認定自訴人主動爆料，自足以毀損上訴人名譽云云，容有誤
    會。
　⑸綜據上情，被告就附表編號5所指係自訴人「主動提問」，雖
    與「周刊王」報導內容不符，然此係因被告受相關提及自訴
    人爆料之新聞報導、評論之影響，且被告依媒體專訪慣例，
    主觀上認為自訴人有與周刊王「配合套招」之可能性，故於
    附表編號5指述係自訴人「主動提問」。從而，被告並無故
    意捏造虛偽事實，而係就其有相當理由確信為真實，即主觀
    上有確信「所指摘或傳述之事為真實」之認識，且與公共利
    益有關，自與刑法誹謗罪之構成要件有間。
　⑹至於證人即周刊王記者吳○○於本院審理時證述：當時專訪自
    訴人是以面對面對談、採QA方式。該「先前曾傳言郭台銘在
    國民黨初選中，曾答應要給韓市長一筆錢，希望他不要出來
    選？結果韓市長一口回絕，真有這事嗎？」之問題，是我們
    提問的，因為當時在選舉，有消息來源傳出這件事情，我們
    當時有機會採訪自訴人，想跟自訴人求證這件事，所以我們
    才提問，但這個消息來源並非來自於自訴人。該問題是在訪
    問大綱裡面就預先擬定好的問題，至於在專訪前，就欲詢問
    的相關問題是否有先給自訴人？我自己是沒有給，但我們團
    隊有沒有給我不知道。又就標題〈【李佳芬含淚2】傳郭「利
    」勸韓退選  李：他當初也是好意〉，是採訪完把資料交給
    編輯，下標題是編輯台的事情，我沒有參與下標的處理。採
    訪刊出的內容並非逐字稿，因為版面有限，是先經過整理的
    大意。另就該問題我們並未向郭台銘先生求證，因為該專訪
    是針對自訴人的專訪等語（本院卷第119-128頁）。且證人
    即周刊王記者馮○○於本院審理時證稱：訪問自訴人時，我們
    都會先擬定訪問稿，該題目即傳言，是同業還有網路上的說
    法，因坊間外面有謠傳這樣的事情，好像是臨時加的題目，
    此係因由當事人澄清是最具公信力的。又該問題是我們提問
    的，自訴人當時斷然否認。至於下標題部分，我沒有參與，
    也不便發表意見（本院卷第129-135頁）等語。依證人吳○○
    、馮○○所述，上開問題雖係記者提問、自訴人回答，即係自
    訴人「被動回答」，並非「主動提問」，然系爭文章所述自
    訴人「主動提問」，與實際情形係自訴人「被動回答」一節
    ，縱有出入，惟被告既係針對公共利益有關之事提出其主觀
    意見或評論，並非以損害他人名譽為唯一目的，復有相當證
    據資料相信其指摘之事（自訴人「主動提問」）為真實，自
    不應逕以加重誹謗罪責相繩，已如前述，故難據此以為被告
    不利之認定。
　⑺另自訴代理人雖提出被告「南南自語」臉書粉絲專頁108年8
    月29日17時40分之貼文截圖《內有轉貼周刊王報導內容》1份
    （本院卷第83-85頁），據以主張被告早已知悉周刊王專訪
    報導內文，故有實質惡意云云。惟被告係依相關新聞報導、
    評論，及媒體專訪慣例，主觀上認為自訴人為「主動提問」
    ，已見前述，是縱認被告於發表系爭文章前，已知悉周刊王
    專訪報導內文（記者提問、自訴人回答），亦難據以為被告
    不利之認定。
　⒌綜上而論，被告就如附表編號5所示「自訴人還『主動提問』…
    」，係有相當理由確信其為真實，即主觀上確信「所指摘或
    傳述之事為真實」；又就「大罵國民黨中央沒有協調郭台銘
    退選，還說如果可以重選，會對從政之路說『NO！』」、「傳
    言郭台銘在國民黨初選中，曾答應要給韓國瑜一筆錢，希望
    他不要出來選？結果韓國瑜一口回絕」等言論，並無任何貶
    損自訴人名譽，或貶低自訴人之社會評價可言。從而，被告
    就如附表編號5所示之言論，與刑法誹謗罪之構成要件尚有
    未符。
  ㈥如附表編號1、2所示言論部分：
　⒈綜觀被告所發表系爭文章之前後脈絡及網頁排版設置，其係
    引用如附表編號2所示，他人對於自訴人「是愛錢又愛權，
    而且會耍手段」之言論，復詳述自訴人與黃光芹間就「跟著
    月亮走」一書之版權、版稅之糾紛、農舍爭議、及周刊王專
    訪報導等內容，而以如附表編號1所示言論，評論自訴人「
    種種言行，毫不掩飾地展現她對金錢、權位的慾望；該占的
    便宜，一點都不願放棄；能爭取的權力，絕不落人後」等言
    論。又自訴人並未爭執或舉證被告有所謂虛偽捏造如附表編
    號2所示鄭佩芬在政論節目中所述他人評論之事實及評論內
    容（即關於鄭佩芬根本未於該節目為此言論，或言論內容並
    非如被告所述，而由被告逕行虛構之事證），且被告引述他
    人言論之目的，係以其聽聞鄭佩芬於政論節目中所述他人對
    自訴人之主觀評論為引言，再佐以中間之事實陳述佐證，最
    後針對自訴人言行做出自己的主觀評論、批判。準此，被告
    所引用之他人評論（附表編號2）及自己針對自訴人所為之
    主觀意見、評論及批判（附表編號1），均係基於其所認知
    之客觀事實，未偏離文中引述事實陳述之主軸。再者，被告
    所提及之事項均與公共利益有關，且無故意捏造虛偽事實或
    可確信所述非為真實之認識，已如前述。承上說明，被告基
    於該等事實所為之評論，雖令自訴人感到不快，但未見單純
    情緒性及人身攻擊性之言論，難認係以損害自訴人之名譽為
    唯一目的，自屬「以善意發表言論」，並無所謂「實質真正
    惡意」。
　⒉從而，被告就附表編號2所示，僅係引述他人之言論，並綜據
    附表編號3至5所述之事實，以為如附表編號1所示對於自訴
    人之評論，即係針對公益有關之事提出其主觀意見或評論，
    而非以損害他人名譽為唯一目的，仍屬於合理評論之範圍，
    自應受到憲法言論自由之保障，而不應以刑法誹謗罪責相繩
    。
　㈦由於一般人之查證能力究不能期待與國家司法機關相比擬，
    故判斷行為人就其陳述之事實是否已盡合理查證之義務，應
    依事件之特性，參酌行為人之身分、陳述事實之時地、查證
    事項之時效性及難易度、被害法益之輕重、與公共利益之關
    係、資料來源之可信度等因素加以綜合考量判斷，且在民主
    多元之社會，對於公眾人物或公共事務發表言論，或對於可
    受公評之事項為評論，其違法性之判斷，應依法益權衡原則
    及比例原則，就行為人行為之態樣、方式及言論之內容與社
    會公益加以衡量，視其客觀上是否違反現行法秩序規範所預
    設之價值，亦即民主多元社會中有關言論自由之保障與名譽
    權之保護取捨間之價值判斷而定。查，被告雖係利用網路平
    臺之方式刊登系爭文章，固應負一定之查證義務，然該查證
    義務原不得與國家司法或犯罪偵查機關調查事實相互比擬，
    而被告僅曾擔任過智庫、基金會執行長職位（自109年5月20
    日起，始擔任政黨特助），並無犯罪偵審之強制處分權限，
    且被告僅為言論之發表，或涉自訴人名譽之情事，對於事實
    確認之要求自不可與犯罪之偵辦相提並論。又觀之前揭新聞
    媒體報導，郭台銘及韓國瑜陣營均以公開聲明之方式，就「
    傳言郭台銘在國民黨初選中，曾答應要給韓市長（韓國瑜）
    一筆錢，希望他不要出來選？結果韓市長一口回絕，真有這
    事嗎？」一事，各自表述意見，被告於發表系爭文章前，既
    透過媒體獲得資訊，經相互比對相關媒體報導內容，並該等
    媒體（均為國內知名大報）報導（即資料來源）具有相當之
    可信度，且正值選舉期間，衡情當無從期待被告以何身分，
    能直接向郭台銘及韓國瑜詢問或求證此事。以上可知，被告
    依據前揭媒體就此事件之相關報導，應足使被告對其所述內
    容合理信賴為真，始在網路平臺發表如附表編號5所示之言
    論內容，其查證義務之程度堪認已符合法律之要求。倘若認
    被告查證至此，仍不得發表如附表編號5所示之言論，毋寧
    過度限縮言論自由之保障，恐造成寒蟬效應，造成言論市場
    貧乏、空洞。從而，自訴代理人主張：被告未為任何查證，
    顯然是明知不實或基於重大輕率而去迴避合理的查證義務，
    且被告未依其智識能力來分析、判斷，單純選擇自己所願意
    相信的東西，而摒除自己不願意相信的，至少也是出於重大
    輕率去迴避合理的查證義務，故被告就附表編號5部分有真
    實惡意云云，應屬無據。
七、綜上所述，自訴意旨所舉之證據，尚無從證明被告已達「實
    質真正惡意」，又無逸脫對於可受公評之事，以善意發表言
    論之「合理適當評論原則」之範疇，究其本質仍係屬受憲法
    保障維護之意見表達自由，俾藉此促進社會健全發展。此外
    ，復無其他積極證據足認被告有加重誹謗之犯行，揆諸前揭
    法條及判決意旨，即屬不能證明被告犯罪，自應為被告無罪
    之諭知。
八、原審為被告無罪之判決，其認事用法，核無違誤。自訴人上
    訴意旨以被告就附表編號5未為合理之查證，難謂系爭文章
    係出於善意評論，且就附表編號5之言論，客觀上已足以毀
    損自訴人名譽為由，指摘原判決不當，為無理由，應予駁回
    。
據上論斷，應依刑事訴訟法第368條，判決如主文。
中　　華　　民　　國　　110 　年　　2 　　月　　4 　　日
                  刑事第三庭    審判長法　官  陳連發
                                      法　官  何秀燕 
                                      法　官  洪榮家
以上正本證明與原本無異。
不得上訴。
　　　　　　　　　　　　　　　　　　　書記官  謝麗首
中　　華　　民　　國　　110 　年　　2 　　月　　4 　　日
附表：
編號 文章內容  1 李佳芬的種種言行，毫不掩飾地展現她對金錢、權位的慾望；該占的便宜，一點都不願放棄；能爭取的權力，絕不落人後。  2 鄭佩芬28日在民視政論節目【辣新聞152】語爆驚人指出，她朋友說，李佳芬是愛錢又愛權，而且會耍手段。  3 李佳芬還為了韓國瑜自傳的版稅問題，與作者黃光芹進行激烈的攻防。即便在市長大選入帳2677萬元的選票補助款後，連150萬元的稿費都要斤斤計較。  4 最後由雲林縣政府認定連主建物都有違建必須拆除後，李佳芬竟用常人都無法接受的理由偷偷賣出，還故作委屈地聲稱是賠售，徹底顛覆台灣的政治常理。  5 最近接受「周刊王」專訪時，除了大罵國民黨中央沒有協調郭台銘退選，還說如果可以重選，會對從政之路說「NO！」更令人難以置信的是，她還主動提問：「先前曾傳言郭台銘在國民黨初選中，曾答應要給韓國瑜一筆錢，希望他不要出來選？結果韓市長一口回絕，真有這事嗎？」